臺灣高等法院民事裁定　　　　　　　　　 96年度抗字第266號
抗　告　人　甲○○
即再審原告
上列抗告人與相對人即再審被告華界國際有限公司間再審之訴事
件，抗告人對於中華民國96年1月26日臺灣板橋地方法院95年度
再字第17號所為裁定提起抗告，本院裁定如下：
    主  文
抗告駁回
抗告訴訟費用由抗告人負擔。
    理  由
一、按再審之訴應於30日之不變期間內提起，前項期間自判決確
    定時起算，但再審之理由知悉在後者，自知悉時起算……。
    是提起再審之訴之原告，如主張其再審理由知悉在後者，應
    就所主張之事實負舉證之責任（最高法院30年抗字第443號
    判例意旨參照）。次按民事訴訟法第496條第1項第13款所謂
    當事人發現未經斟酌之證物，係指前訴訟程序事實審之言詞
    辯論終結前已存在之證物，因當事人不知有此，致未經斟酌
    ，現始知之者而言。倘當事人早知有此證物得使用而不使用
    ，即無所謂發見，自不得以之為再審理由（最高法院87年度
    台上字第1160號裁判意旨參照）。又支付命令須經合法送達
    債務人收受後，債務人未於20日之不變期間內向發支付命令
    之法院提出異議者，其支付命令始與確定判決有同一之效力
    ，並發生實質上之確定力及執行力，此觀之民事訴訟法第52
    1條之規定自明。該20日之不變期間，應自支付命令送達後
    起算，如未經合法送達，則20日之不變期間無從起算，支付
    命令不能確定。倘支付命令未經合法送達，法院誤認未確定
    之裁判為確定，依聲請付與確定證明書者，不生該裁判已確
    定之效力。再，支付命令於核發後3個月內不能送達於債務
    人者，依民事訴訟法第515條第2項規定，其命令失其效力，
    自不生聲明異議或聲請再審之問題（最高法院91年度台簡上
    字第29號判決參照）。第按送達於應受送達人之住居所、事
    務所或營業所行之。送達於住居所、事務所或營業所不獲會
    晤應受送達人者，得將文書付與有辨別事理能力之同居人或
    受僱人，民事訴訟法第136條第1項前段、第137條第1項分別
    定有明文。所謂住所，係以久住之意思住於一定地域之謂；
    所謂居所，乃以暫時目的所居之場所之謂；所謂之「同居人
    」，則係指與應受送達人居在一處共同為生活者而言。又代
    收送達雖不合法，而於其轉交本人時起，仍應視為合法送達
    （最高法院19年抗字第46號判例意旨參照）。
二、本件抗告人提起再審之訴，其再審理由略謂：相對人前以抗
    告人積欠新台幣（下同）98萬5,172元貨款為由，向法院聲
    請核發95年度促字第37296號支付命令，並經法院向抗告人
    之戶籍地址「台北縣三峽鎮○○路147巷6號6樓之1」送達支
    付命令，由大廈管理委員會代收後，於民國95年6月6日轉交
    抗告人之母親洪碧美。然抗告人當時並不在國內，抗告人之
    母親戶籍係設於「桃園縣復興鄉峽雲村10鄰22號」，並定居
    於該處，僅偶爾前來抗告人住處接小孩至復興鄉渡假，故前
    開交付顯不合於民事訴訟法第137條後段「將文書交付予有
    識別能力之同居人」之定義，故本件支付命令由洪碧美代收
    ，不生合法送達抗告人之效力，而抗告人於95年12月14日查
    封時，才知悉支付命令之事，故於知悉後30日提起本件再審
    。實則，抗告人早將貨款清償完竣，有交易清單、電匯單及
    證人蔡怡雯可證，爰依民事訴訟法第496條第13款規定提起
    本件再審之訴等語。
三、經查：本件相對人以抗告人積欠貨款98萬5,172元為由，向
    原法院聲請核發95年促字第37296號支付命令，於95年6月6
    日送達於台北縣三峽鎮○○路147巷6號6樓之1，因未會晤抗
    告人本人，由管理委員會代收再轉交抗告人之母等情，有支
    付命令及卷內送達證書附卷可憑，並為兩造所不爭執。然查
    抗告人於95年5月19日出境，迄同年8月13日始再入境，後於
    同年8月27日又再出境，至同年12月18日再入境等情，有入
    出境查詢資料乙份在卷可稽，是抗告人主張：其長年在大陸
    經商，於支付命令送達時實際並未居住於戶籍地等語，並非
    虛妄。則本件支付命令於95年6月6日送至該址，而由管理委
    員會代收並轉交抗告人之母，此固難謂已合法送達。惟抗告
    人既自承於95年8月27日受其母告知而知悉支付命令送達情
    事，支付命令並置放於抗告人戶籍地酒櫃中等情，並據證人
    洪碧美於原法院到庭證述屬實，揆諸前開判例意旨，本件支
    付命令至遲於95年8月27日轉交抗告人本人之日起，視為合
    法送達，依民事訴訟法第515條規定並未超過自核發本件支
    付命令起3個月內之期限而仍未失其效力。茲抗告人既於95
    年8月27日即已知悉支付命令之情事，則該支付命令業於當
    日即生合法送達之效力（至抗告人有無拆閱，要屬另事），
    依民事訴訟法第518條規定，本件支付命令因抗告人未於二
    十日之不變期間內提出異議而於同年9月18日確定。是抗告
    人依民事訴訟法第500條規定，應自95年9月18日確定時起算
    30日不變期間（即95年10月18日前）內提起再審之訴始為適
    法。然抗告人卻遲至95年12月22日始提起本件再審之訴，顯
    已逾期，其復未就再審事由知悉在後之事實提出相關證據以
    為證明。至於抗告人所舉證物如交易清單、付款清單、電匯
    單影本等，雖均於支付命令核發前已存在（民事訴訟法第49
    6條第1項第13款部分不包括證人），惟此乃攸關抗告人有否
    積欠相對人貨款之證物，並無法證明其有何於收受支付命令
    後20日異議期間內不知有此證物，致未經斟酌之情事；又民
    事訴訟法第496條第1項第13款規定所指之證物並不包括證人
    （最高法院29年上字第696號判例參照），不得為再審之事
    由，是依抗告人主張之事實亦難認本件有何民事訴訟法第49
    6條第1項第13款再審事由存在。準此，本件抗告人所提再審
    之訴，顯已逾30日法定不變期間，為不合法，原法院以此為
    由裁定予以駁回，核無違誤。
四、本件抗告意旨雖略以：抗告人雖於95年8月27日要出境大陸
    前，才經母親告知有代收法院裁判文件之事，但抗告人之母
    並未詳告文件內容，亦未轉交系爭支付命令予抗告人，遲至
    同年12月18日再返台後，母親才將支付命令交付抗告人，抗
    告人即於95年12月22日具狀提起再審之訴，並未逾30日之不
    變期間。又向相對人訂貨者為盈達化工有限公司（下稱盈達
    公司），有訂貨單、出貨單、對帳單可證，故倘該公司有欠
    相對人貨款未付，依法相對人僅能向盈達公司訴請給付貨款
    ，不能逕向盈達公司之法定代理人即抗告人要求付款，是系
    爭支付命令顯然違背民事訴訟法第496條第1項第13款規定，
    原法院裁定駁回抗告人所提之再審之訴，嚴重違背法令，為
    此請求撤銷原裁定，發回原法院更新審理，以維權益云云。
    惟抗告人既於95年8月27日已知系爭支付命令送達情事，且
    該支付命令確置於抗告人戶籍地之酒櫃內，已如前述，顯見
    原法院對系爭支付命令之送達已達到抗告人之支配範圍，置
    於抗告人隨時可了解其內容之客觀之狀態（最高法院54年臺
    上字第952、58年臺上字第715號判例參照），自生合法送達
    之效力。又系爭支付命令既於95年9月18日確定，抗告人依
    法應於95年10月18日前提起再審之訴始為適法，已如前述，
    惟其遲至95年12月22日提起再審之訴，自不合法。至於積欠
    貨款者究為盈達公司抑抗告人，抗告人所提出之訂貨單等是
    否合於民事訴訟法第496條第1項第13款所規定之證物，核屬
    再審事由有無理由之範疇。本件再審之訴既不合法，自無庸
    就前開再審事由予以審究之問題。抗告論旨仍執陳詞指摘原
    裁定不當，求予廢棄，非有理由，應予駁回。
五、據上論結，本件抗告為無理由，爰裁定如主文。
中　　華　　民　　國　　96　　年　　3　　月　　26　   日
                    民事第十二庭
                        審判長法　官  張宗權
  　　　　　　　　　　　      法　官　陳永昌
  　　　　　　　　　　　      法　官　蕭艿菁
正本係照原本作成。
不得再抗告。
中　　華　　民　　國　　96　　年　　3　　月　　27　   日
　　　　　　　　　　　　　　　書記官  李明昇
